臺灣高等法院刑事判決　　　　　　95年度交上更(一)字第21號
上　訴　人
即　被　告　乙○○
選任辯護人　劉厲生律師
上列上訴人因公共危險案件，不服臺灣臺北地方法院91年度交訴
字第46號，中華民國92年7月18日第一審判決（起訴案號：臺灣
臺北地方法院檢察署90年度偵緝字第750號、第751號、第752號
），提起上訴，經最高法院撤銷發回，本院判決如下：
    主  文
原判決撤銷。
乙○○無罪。
    理  由
一、公訴意旨略以：被告乙○○於民國八十九年十二月十三日二
    十二時許，駕駛動力交通工具即車號Ｚ五－六二九七號自小
    客車，沿臺北市○○○路東往西行，行經民生東路與松江路
    口處右轉，本應注意汽車行駛時，應注意車前狀況及行經行
    人穿越道時應讓行人先行，且依當時情形，又無不能注意之
    情事，竟疏於注意，撞及行人即告訴人丙○○，致告訴人丙○○倒地受傷（過失傷害部分業經判決確定），詎料被告明
    知業已肇事，並致告訴人丙○○受傷，竟未下車處理，旋即
    駕車逃逸。嗣經在場目擊人士記下車號告知告訴人丙○○，
    由告訴人丙○○報警查獲。因認被告涉犯刑法第一百八十五
    條之四駕駛動力交通工具肇事逃逸罪嫌。
二、按犯罪事實應依證據認定之，無證據不得認定犯罪事實；被
    告或共犯之自白，不得作為有罪判決之唯一證據，仍應調查
    其他必要之證據，以察其是否與事實相符；又不能證明被告
    犯罪或其行為不罰者，應諭知無罪之判決，為刑事訴訟法第
    一百五十四條第二項、第一百五十六條第二項、第三百零一
    條第一項所明文。次按認定不利於被告之事實，須依積極證
    據，苟積極證據不足為不利於被告事實之認定時，即應為有
    利於被告之認定，更不必有何有利之證據，最高法院三十年
  　上字第八一六號著有判例可資參照。如無相當之證據，或證
    據不足以證明，自不能以推測或擬制之方法，以為裁判之基
    礎，最高法院四十年台上字第八六號判例意旨參照。又所謂
    「積極證據足以為不利被告事實之認定」，係指據為刑事訴
    訟法上證明之全盤證據資料，無論其為直接證據或間接證據
    ，在客觀上均須達於通常一般之人均不致於有所懷疑，而得
    確信其為真實之程度，始得據為有罪之認定，若其關於被告
    是否犯罪之證明未能達此程度，而有合理性懷疑之存在，致
    使無從形成有罪之確信，即不得遽為不利於被告之認定，此
    觀諸最高法院七十六年台上字第四九八六號判例意旨自明。
三、本院查：
（一）八十九年十二月十三日晚間十時許，臺北市政府警察局勤
      務指揮中心一一０號電話曾受理一年籍姓名不詳男性以告
      訴人所有之0000000000號行動電話，就臺北市
      ○○○○路」與松江路口、「佳佳保齡球館前」車禍案件
      報案（「佳佳保齡球館」位在臺北市○○○路○段與松江
      路口，故前述車禍地點「民權東路」之記載應係誤寫），
      約五分鐘後即同日晚間十時五分許，勤務指揮中心一一０
      號電話再受理一女性以同一電話就同一車禍事件報案，此
      有臺北市政府警察局北市警勤字第０九二三二八一０四０
      ０號覆函暨勤務指揮中心受理各類案件記錄單二紙附卷可
      稽（見原審卷第三五至三七頁）。又告訴人丙○○確有於
      八十九年十二月十三日因受有上唇裂傷、左膝挫傷之傷害
      ，至馬偕紀念醫院急診縫合治療，有該院診斷證明書一紙
      在卷可憑（見第七０七六號偵查卷第五頁），因此，告訴
      人丙○○當日既報案發生車禍，且隨即赴醫院急診，其遭
      汽車碰撞成傷乙情，應屬事實。
（二）本案茲應查明者，乃本案肇事逃逸者是否為被告乙節。而
      公訴人認被告涉犯本案，主要係以告訴人丙○○陳稱「路
      人告知車號、其自己看見汽車顏色」為據。就告訴人丙○○陳稱路人告知車號乙節，經查：
  (1)、告訴人丙○○固於警詢、偵查及原審均稱：我被撞倒地，
      該車逃逸，車號我沒看到，是一位路人記下車號告訴我，
      路人用我的行動電話打一一０等語，是以，關於「肇事汽
      車車牌Ｚ五─六二九七號」乙情，乃告訴人丙○○聽聞不
      詳人所知悉，告訴人當時並未親自目睹肇事小客車車牌號
      碼，至該不詳姓名之原始證人既無從傳喚親自到庭作證，
      本院即無從命其具結而為誠實之陳述，亦無從經由檢察官
      及辯護人之詰問，以確認該傳聞陳述之真偽，自不能逕以
      之作為認定被告駕車肇事逃逸犯罪。
  (2)、至告訴人丙○○其警詢及（未命具結）偵查之陳述，乃審
      判外之陳述，而其於原審之陳述，法院並未踐行證人作證
      之法定程序，並未令其具結，復未經檢察官、辯護人進行
      詰問以探究其「聽聞」路人告知之過程，而本院為盡澄清
      之義務，依檢察官、辯護人之聲請，以證人身分迭次傳喚
      、拘提告訴人丙○○無著，因此，告訴人丙○○前所陳「
      聽聞」之過程如何，是否確屬正確無誤，尚難擔保之，是
      尚不得作為認定被告駕車肇事之基礎。
（三）再者，關於告訴人丙○○陳稱汽車顏色為灰色乙節。告訴
      人丙○○固於警詢、偵查及原審陳稱汽車顏色為灰色，而
      車牌Ｚ五─六二九七號汽車登記為灰色，此有交通部公路
      局臺中區監理所彰化監理站九十年八月十日（九十）中監
      彰字第九０一九三三五號函暨檢送之車籍資料表附卷可稽
      （見第七五０號偵緝卷第三二至三三頁）。惟查：
  (1)、被告提出伊所駕Ｚ五─六二九七汽車之照片，車身顏色以
      目視之為黑色，此有照片附卷可稽（見原審卷第五七頁）
      。經原審將被告所提車輛相片暨底片送請內政部警政署刑
      事警察局判別結果，無法判別底片有無經變造，但車輛顏
      色研判為黑色，有內政部警政署刑事警察局刑鑑字第０九
      二００五二０一六號覆函暨相片可佐（見原審卷第六五至
      六七頁。
  (2)、而車牌Ｚ五─六二九七號賓士廠牌自用小客車八十二年八
      月出廠時登記顏色為鐵灰色，八十九年三月二十七日過戶
      被告時之車籍登記則記載車輛顏色為灰色，有交通部公路
      局臺北區監理所九十年八月七日九０北監一字第九０一九
      三七六號覆函暨汽車車籍查詢單、交通部公路局臺中區監
      理所彰化監理站九十年八月十日（九十）中監彰字第九０
      一九三三五號覆函暨車籍資料表可參（見第七五０號偵緝
      卷第八二至三三頁）。至於該車現為黑色而非灰色或鐵灰
      色，何以經登記為灰色？經本院前審函詢交通部公路總局
      台北區監理所，該所函覆稱：「該車於八十二年十一月二
      十二日辦理新領牌照迄今均無辦理顏色變更紀錄，由於該
      車顏色趨近於黑色與深灰兩者之間，按車輛檢驗實務而言
      ，各檢驗員在顏色認定上會有差異，研判新領牌照時檢驗
      員對介於深灰及黑色之間給予鐵灰色登載，惟當時公路監
      理電腦並無鐵灰色代碼，即以灰色代碼註記，該車八十九
      年三月由馮君購買後，僅九十一年八月二十九日檢驗一次
      ，因鐵灰與黑色相似，檢驗員應不致要求車主申請變更顏
      色」，有該所九十二年十月六日北監車字第○九二○○二
      一五二一號函附卷可考（見本院前審卷第四八至五二頁）
      。是以登記實務上，以該車現有之情況，因監理單位電腦
      程式並無深灰或鐵灰色之代碼，因此車籍資料仍有可能因
      此登記為灰色。然在目視情形，一般人用語稱呼上應係稱
      呼「黑色」，何以告訴人丙○○會稱為「灰色」，此非無
      疑。
  (3)、卷附台北市政府警察局勤務指揮中心受理各類案件紀錄表
      記載「報案時間」為民國八十九年十二月十三日二十二時
      ○分以000000000號電話報案之「報案內容欄」
      ，係：「佳佳保齡球館前　車種、狀況不詳　已通知中山
      分局處理」（見原審卷第三六頁），並無肇事車輛廠牌之
      相關資料；告訴人丙○○於本案偵查過程中，於九十年一
      月三日臺北市政府警察局交通警察大隊中山分隊傅裕文製
      作之丙○○「交通事故談話紀錄表」，告訴人丙○○於斯
      時並未表明肇事汽車顏色，此有上揭紀錄表在卷可參（偵
      查卷第七頁），並經證人傅裕文證實（見本院前審卷第四
      二頁）。而本件最初承辦之臺北市政府警察局交通警察大
      隊九十年一月八日函送臺北市政府警察局中山分局偵查時
      ，並未附有肇事車輛之車籍資料，係由中山分局於九十年
      一月十日由承辦人甲○○查詢車牌Ｚ五─六二九七號之車
      籍資料，查得之資料其上註記廠牌朋馳、顏色灰色，此有
      臺北市政府警察局中山分局九十五年十一月九日北市警中
      分刑字第０九五三五九００三００號函暨檢附之車籍作業
      系統查詢認可資料一紙附卷可稽（見本院卷第四七、五七
      頁）。告訴人丙○○最初提及汽車顏色係於九十年二月二
      十一日之警詢筆錄（見偵查卷第四頁），而該次之警詢乃
      由證人甲○○詢問，此亦經證人即承辦員警甲○○於本院
      審理中到院證稱明確（見本院卷第六八頁），由此，足證
      員警於九十年二月二十一日詢問告訴人丙○○當時，員警
      已查詢得知上揭車籍資料，又證人甲○○雖於本院證稱：
      筆錄當時車種顏色是被害人主動告知等語，惟證人對於「
      有無將調取之資料提示給被害人看？」乙情，復稱「問的
      時候沒有把資料給他們看，有無提到這些資料我忘記了」
      （見本院卷第六九頁），稽此，告訴人丙○○於警詢關於
      肇事汽車顏色之陳述，究否係出於其本身經歷所為之陳述
      ，或係因知悉車籍登記資料而為，尚有諸多合理之懷疑而
      難以遽認之。況且，一般人描述被告之汽車顏色時多會以
      黑色形容，何以告訴人丙○○卻會描述灰色，且又正巧與
      車籍登記之顏色相同。綜上調查結果，亦難憑告訴人丙○○對於肇事汽車顏色之陳述而認定本案肇事汽車為被告汽
      車之事實。
（四）至於檢察官另提出論罪基礎之道路交通事故調查報告表、
      談話紀錄表、補充資料表等，並不能證明肇事車輛為何，
      亦不能認定被告肇事之事實。綜上，公訴意旨雖認被告乙○○涉犯刑法第一百八十五條之四之駕駛動力交通工具肇
      事逃逸罪，惟依卷附證據，不能形成本院對於被告有罪認
      定之確切心證，且復查無其他足資證明被告犯罪之積極證
      據或證明方法，既不能證明被告犯罪，揆諸前開判例意旨
      ，應為被告無罪之諭知。原審未能詳查，遽予被告論罪科
      刑，即有未洽。被告上訴指摘原判決不當為有理由，應由
      本院將原判決撤銷，諭知被告乙○○無罪之判決。
據上論斷，應依刑事訴訟法第369條第1項前段、第364條、第301
條第1項，判決如主文。
本案經檢察官游明仁到庭執行職務
中　　華　　民　　國　　96　　年　　3　　月　 　8 　　日
　　　　　　　　　刑事第十五庭  審判長法　官  吳昭瑩
  　　　　　　　　　　　　　　　　　　法　官  蘇隆惠
　　　　　　　　　　　　　　　　　　  法　官  王梅英
以上正本證明與原本無異。
檢察官如不服本判決，應於收受送達後十日內向本院提出上訴書
狀，其未敘述上訴之理由者並得於提起上訴後十日內向本院補提
理由書（均須按他造當事人之人數附繕本）。
被告不得上訴。
                                      書記官  顧哲瑜
中　　華　　民　　國　　96　　年　　3 　　月　　12　　日
